最高法院刑事判決　　　　　　九十六年度台上字第五三三一號
上　訴　人　甲○○
　　　　　　乙○○
上 列一 人
選任辯護人　王志陽律師
上列上訴人等因強盜案件，不服台灣高等法院中華民國九十六年
六月十五日第二審判決（九十六年度上訴字第五九二號，起訴案
號：台灣新竹地方法院檢察署九十五年度偵字第二九四三號），
提起上訴，本院判決如下：
    主  文
原判決撤銷，發回台灣高等法院。
    理  由
本件原判決撤銷第一審之科刑判決，改判依想像競合犯（一行為
同時觸犯傷害及準強盜罪）及修正前刑法牽連犯之規定（另牽連
觸犯毀損、強制罪），從一重論上訴人甲○○、乙○○以共同竊
盜，因脫免逮捕、湮滅罪證，當場施以強暴罪，均累犯，各處有
期徒刑伍年捌月。固非無見。
惟查：（一）、刑法第三百二十九條之準強盜罪，旨在以刑罰之
手段，保障人民之身體自由、人身安全及財產權，免受他人非法
之侵害。立法者就竊盜或搶奪而當場施以強暴、脅迫者，僅列舉
防護贓物、脫免逮捕或湮滅罪證三種經常導致強暴、脅迫行為之
具體事由，係選擇對身體自由與人身安全較為危險之情形，視為
與強盜行為相同，而予以重罰。擬制為強盜行為之準強盜罪構成
要件行為，雖未如刑法第三百二十八條強盜罪之規定，將實施強
暴、脅迫所導致被害人或第三人不能抗拒之要件予以明文規定，
惟必於竊盜或搶奪之際，當場實施之強暴、脅迫行為，已達使人
難以抗拒之程度，其行為之客觀不法，方與強盜行為之客觀不法
相當，而得與強盜罪同其法定刑，司法院釋字第六三０號解釋闡
述甚明。本件原判決認定：上訴人甲○○、乙○○於民國九十五
年五月十六日上午八時三十分許，利用不知情之吊車司機黃建勳
操作大貨車，在新竹縣竹北市○○里○○段鄭汶宜之農地上，共
同竊盜鄭汶宜所有之鐵板一塊，得手後為鄭汶宜發覺，鄭汶宜之
子鄭凱倫、媳婦許月芳亦聞訊攜帶Ｖ８攝影機至現場欲拍照存證
，上訴人等見狀逃逸，鄭凱倫騎乘機車搭載許月芳自後追躡，上
訴人等為脫免逮捕、湮滅罪證，竟萌生傷害及毀損犯意，由甲○
○持磚塊、乙○○持搶自鄭凱倫所持之Ｖ８攝影機，朝鄭凱倫頭
部毆擊，並將攝影機往地上摔毀，許月芳上前制止，亦遭甲○○
持磚塊毆打，乙○○並基於妨害人行使權利之犯意，騎乘鄭凱倫
前述機車衝撞鄭凱倫，以上開方法，當場對鄭凱倫、許月芳施以
強暴，致其二人身體受傷等情。因而論上訴人甲○○、乙○○以
刑法第三百二十九條之準強盜罪。但上訴人等二人因脫免逮捕、
湮滅罪證，當場對鄭凱倫、許月芳實施之上開強暴行為，是否已
達使其二人難以抗拒之程度，原判決並未依法認定，理由內亦未
論述說明，致本院無從為其適用法律當否之判斷，難謂適法。（
二）、刑法於九十五年七月一日修正生效前，竊盜犯為脫免逮捕
而故意傷人，如經合法告訴，所犯準強盜及傷害二罪，應依修正
前刑法第五十五條牽連犯之規定，從一重之準強盜罪處斷（本院
二十七年上字第三四六號判例參照）。原判決認上訴人甲○○、
乙○○為脫免逮捕、湮滅罪證，而將鄭凱倫、許月芳打傷，所犯
準強盜與傷害二罪，係一行為觸犯數罪名之想像競合犯，於法尚
有未洽。（三）、九十五年六月十四日增訂公布，自同年七月一
日起施行之刑法施行法第一條之一規定，中華民國九十四年一月
七日刑法修正施行後，刑法分則編所定罰金之貨幣單位為新台幣
。而九十四年一月七日刑法修正時，刑法分則編未修正之條文定
有罰金者，自九十四年一月七日刑法修正施行後，就其所定數額
提高為三十倍。立法理由謂：因應刑法增修條文施行後，刑法第
三十三條第五款規定，罰金貨幣單位已改為新台幣，是以同法各
罪所定罰金貨幣單位，自應配合上開規定修正；且因不再適用現
行法規所定貨幣單位折算新台幣條例，為使罰金數額趨於一致，
避免衍生新舊法比較適用問題，以緩和實務適用法律之衝擊，於
不變動罰金數額之前提下，而為制定。可見刑法施行法第一條之
一，係為取代罰金罰鍰提高標準條例第一條及現行法規所定貨幣
單位折算新台幣條例第二條而制定，原判決亦說明：九十四年一
月七日刑法修正時，刑法第二百七十七條、第三百五十四條並未
修正，依上開規定，就罰金刑部分之貨幣單位改為新台幣，並就
其所定罰金數額提高為三十倍，惟實際上其構成要件及法定刑並
未變更，自無新舊法比較適用問題云云。但原判決據上論斷欄內
，卻仍引用罰金罰鍰提高標準條例第一條前段，而未援引刑法施
行法第一條之一，復未敘明其理由，併有可議。以上或為上訴意
旨所指摘，或為本院得依職權調查之事項，應認原判決有撤銷發
回之原因。
據上論結，應依刑事訴訟法第三百九十七條、第四百零一條，判
決如主文。
中　　華　　民　　國　九十六　年　　十　　月　　五　　日
                      最高法院刑事第五庭
                          審判長法官  林　增　福
                                法官  邵　燕　玲
                                法官  張　清　埤
                                法官  陳　世　雄
                                法官  蔡　國　在
      本件正本證明與原本無異
                                      書  記  官
中　　華　　民　　國　九十六　年　　十　　月　　九　　日
                                                      Ｚ
